臺灣高雄地方法院民事判決　　　　　　 99年度重訴字第342號
原　　　告　邱健華　
訴訟代理人　蔡長佑律師
被　　　告　康進興　
上當事人間請求損害賠償事件，原告於刑事程序（99年度審交易
字第292 號）中提起附帶民事訴訟（99年度審交附民字第144 號
），經刑事庭裁定移送（99年度交附字第57號），本院於民國
100年5 月23日言詞辯論終結，判決如下：
    主  文
被告應給付原告新台幣陸佰柒拾柒萬玖仟捌佰壹拾貳元，及自民
國九十九年五月一日起至清償日止，按週年利率百分之五計算之
利息。
原告其餘之訴駁回。
訴訟費用由原告負擔十分之七，餘由被告負擔。
    事實及理由
一、原告主張：被告康進興於民國97年12月24日1 時許，駕駛車
    牌號碼2496-MJ 號自用小貨車，沿高雄市○○區○○路快車
    道由南往北行駛，至樂利路與康莊路交岔口時，原應注意遵
    守道路交通標誌、標線、號誌之指示，且閃光紅燈表示「停
    車再開」，車輛應減速接近，先停止於交岔路口前，讓幹道
    車優先通行後認為安全時，方得續行，而依當時狀況天候為
    晴，道路無缺陷、無障礙物，視距良好，亦即客觀環境上並
    無不能注意之情事，卻疏未注意及此，而貿然直行通過閃光
    紅燈之路口，適原告騎乘車牌號碼M7J-965 號重型機車後載
    訴外人陳泰逸，沿高雄市○○區○○路由西向東駛至上揭交
    岔路口，與康進興所駕駛之自用小貨車發生撞擊（下稱系爭
    事故），致原告受有頭部外傷併顱內出血、腦水腫、顱底骨
    骨折、顏面骨折、右動眼神經損傷、右大腿開放性骨折、右
    側顏面撕裂傷1 公分、右側下唇撕裂傷1 公分、左側癱瘓、
    肌力+0、無法言語等傷害。原告受此傷害，迄今無法自理生
    活，已無治癒之望，為此支出醫療費用新台幣（下同）9 萬
    8605元，且自18歲起，以勞工每月最低基本薪資1 萬7280元
    計算至65歲退休為止，尚有47年之工作能力，經依霍夫曼法
    扣除中間利息後，得一次請求不能工作之損害508 萬7318元
    ；再者，原告既無法自理生活，終身需他人照顧，依台灣簡
    易生命表所示，尚有61.03 年之平均餘命，茲以61年計，每
    日看護費2000元計算，經依霍夫曼法扣除中間利息後，得一
    次請求看護費2041萬3451元。而原告年紀尚輕，須終身受人
    照顧，如同植物人一般，精神上所受損害極大，爰請求精神
    慰撫金200 萬元，以上合計得請求被告損害賠償之金額為
    2759萬9374元（計算式：98605+0000000+00000000+0000000
    ＝00000000）。為此，爰依侵權行為之法律關係，提起本訴
    ，並聲明：被告應給付原告2759萬9374元，及自起訴狀繕本
    送達之翌日起至清償日止，按週年利率5 ％計算之利息。
二、被告則以：對於發生系爭事故之過程及因過失傷害原告等事
    實，以及原告請求之醫療費用、不能工作之損害金額、增加
    生活上必要支出之看護費用及精神慰撫金損害數額均不爭執
    ，但系爭事故發生原因，原告超速且無照駕駛，應負較大過
    失責任，不能由被告全數負擔等語，資為抗辯，並聲明，原
    告之訴駁回。
三、下列事項為兩造所不爭執，依民事訴訟法第280 條第1 項、
    第279條第1項規定，堪信為真實：
  (一)兩造於上揭時地駕車發生系爭事故之事實。
  (二)原告因系爭事故受有頭部外傷併顱內出血、腦水腫、顱底骨
    骨折、顏面骨折、右動眼神經損傷、右大腿開放性骨折、右
    側顏面撕裂傷1 公分、右側下唇撕裂傷1 公分、左側癱瘓、
    肌力+0、無法言語等傷害，迄今無法自理生活，欲恢復至正
    常之機會微乎其微，須他人終生看護照顧（見本院卷第66、
    72頁 ）。
  (三)原告因系爭事故支出醫療費用9 萬8605元，並有喪失勞動能
    力之損害508 萬7318元；另因此增加看護費用2041萬3451元
    ，及受有精神上損害200 萬元（見本院卷第71至72頁）。
  (四)原告因系爭事故已領取強制汽車責任保險金150 萬元（見本
    院卷第30、45頁）。
四、本件爭點在於：對於系爭事故之發生與損害之擴大，原告是
    否與有過失？如有，兩造過失責任比例為何？茲敘述得心證
    之理由如下：
  (一)按閃光黃燈表示「警告」，車輛應減速接近，注意安全，小
    心通過。閃光紅燈表示「停車再開」，車輛應減速接近，先
    停止於交岔路口前，讓幹道車優先通行後認為安全時，方得
    續行，道路交通標誌標線號誌設置規則第211 條第1 項定有
    明文。依系爭事故發生後警製道路交通事故現場圖及道路交
    通事故調查報告表顯示（警卷第12至14頁），系爭事故交岔
    路口，被告車行方向為閃光紅燈，原告車行方向為閃光黃燈
    ，則依據上揭規定，被告本應「停車再開」，即減速接近，
    先停止於交岔路口前，讓幹道車優先通行後認為安全時，始
    得續行；而原告亦應減速接近，注意安全，小心通過。是兩
    造於此種交岔路口會車，均有維持用路安全之注意義務，固
    不待言，惟相較之下，行向為閃光紅燈之一方，其注意義務
    之規範要求及車行限制，顯然較行向為閃光黃燈之一方更高
    ，換言之，本件僅就系爭事故交岔路口號誌規範而言，路權
    歸屬係以原告為優先。
  (二)就被告過失責任部分，依證人趙尉丞於刑事審理中證稱：「
    97年12月24日晚上在康莊路、樂利路口，有發生小貨車與機
    車之車禍事故，當時我人在現場，我車子行駛在康莊路上，
    康莊路與樂利路交叉的那個十字路口4 邊都有停車線，我的
    車子先到停車線，原本要開過十字路口，但因為我看到我右
    邊有車燈，而且我看他已經在行駛的狀況，沒有要停車的意
    思，所以也沒有注意號誌燈號，就停在停車線後要讓對方先
    過，那台小貨車在路口前沒有停下，就直接開過路口等語（
    見刑事卷第32頁、第35頁背面）。可見被告駕車行經閃光紅
    燈號誌之交岔路口時，並未「停車再開」，反係證人先於被
    告駛至該交岔路口，因見被告直行無停車跡象，乃停等於停
    車線後方，讓被告先行通過，足證被告確有不遵守閃光紅燈
    號誌規範之違規。且系爭事故發生時，天候晴，路面乾燥、
    無缺陷、無障礙物，且視距良好，號誌為正常閃光號誌，此
    有道路交通事故調查報告表(一)（見警卷第13至16頁）附卷可
    佐，足認被告於事發當時，並無不能注意之情事，詎仍疏於
    防範注意，未停車再開，即貿然駛入系爭交岔路口，致與原
    告駕駛之機車發生撞擊，對系爭事故之發生及原告損害之結
    果，顯有過失甚明。
  (三)至於原告是否併有過失責任部分，經查，系爭事故係97年12
    月24日發生，原告年約16歲又6 月（81年6 月生），係高職
    2 年級學生（見本院卷第30頁），並未領取駕照，則其駕駛
    機車之能力既未經路考驗證，年紀尚輕，駕車經驗尚有不足
    之情況下，尚後載友人陳泰逸，將使機車更不易操控穩定，
    則其是否具有一般領有駕照健全之人應有之駕駛能力，已堪
    置疑。且按，行車時速不得超過50公里。但在未劃設車道線
    、行車分向線或分向限制線之道路，或設有快慢車道分隔線
    之慢車道，時速不得超過40公里，道路交通安全規則第93條
    第1 項第1 款定有明文。原告於警詢時自承當時駕車時之時
    速為60至70公里（見警卷第19至20頁），顯見其不僅未能減
    速接近，反而超速通過，則原告在無照駕駛，駕車操控等能
    力尚有不足之情況下，又附載友人加速通過系爭事故交岔路
    口，對於系爭事故之發生及損害之擴大，自亦應負與有過失
    責任，甚為明確。本件經送高雄市政府交通局車輛行車事故
    鑑定委員會鑑定結果，認：「康進興行經閃光紅燈路口未依
    規定讓車，為肇事原因；邱健華無照駕駛及行經閃光黃燈路
    口超速行駛，同為肇事原因」，復送高雄市政府交通局車輛
    行車事故覆議鑑定委員會鑑定結果，認：「康進興駕駛2469
    -MJ 號自小貨車：行經閃光紅燈路口未依規定讓車，為肇事
    原因；邱健華駕駛M7J-965 號重機車：無照駕駛及行經閃光
    黃燈路口超速行駛，同為肇事原因」，有高雄市政府交通局
    車輛行車事故鑑定委員會98年12月4 日高市車鑑字第098004
    729 號函所附鑑定意見書、高雄市政府交通局車輛行車事故
    鑑定覆議委員會案號99-0 1-16 收文號1039覆議鑑定意見書
    各1 份（見偵查卷第5 頁、第32頁）在卷足憑，與本院前開
    認定相符，自堪採憑。
  (四)原告雖稱無照駕駛與系爭事故肇事原因並無因果關係云云（
    見本院卷第45頁），但藉由人為駕駛動力交通工具使用道路
    ，南來北往，促進交通活絡，自須兼顧速度與安全之雙重要
    求，而駕駛執照考領制度即屬道路交通安全機制之重要一環
    。原告事發時年紀未滿17歲，未達考領駕照最低年齡，即騎
    乘機車上路，其機車操控掌握能力已足堪置疑，且後載一名
    友人，更影響於面對突發狀況之即時應變能力，當不難想像
    。依原告於警詢時自陳「我騎車沿康莊路慢車道西向東行駛
    至肇事地點時，突然有部自小貨車沿樂利路南向北駛來，我
    見狀要採煞車已來不及，以致我的前車頭刮撞該自小貨車的
    左前車門而肇事，我並沒有與併行之3991-LR 有任何刮撞」
    等語，此與證人趙尉丞警詢所述「我駛至交岔路口時，原告
    重機車超越其車後就和自小貨車發生車禍」等語相符，有其
    等交通事故談話紀錄表在卷可憑（見警卷第19至21頁），足
    見原告車行駛近系爭事故交岔路口時，原係與趙尉丞汽車其
    併行駛至，然趙尉丞發現被告自小貨車而減速時，原告仍自
    後超越趙尉丞汽車，乃致發生系爭事故，自與其缺少駕車經
    驗及反應能力不佳有相當關聯，是原告否認無照駕駛與系爭
    事故毫無因果關係云云，不足憑信。至原告訴代雖質疑原告
    因系爭事故受傷嚴重，意識狀態模糊，上揭警詢所言應不可
    採等語。然查，原告因系爭事故受有上揭傷害，固為兩造所
    不爭，信為真實，然系爭事故於97年12月24日凌晨1 時許發
    生，原告送小港醫院救治後，在小港醫院趙尉丞、被告及原
    告分別於同日1 時50分、2 時及2 時13分接受警察訪談，且
    原告並於同日訪談後之2 時14分接受呼氣酒精濃度檢測，有
    警製道路交通事故談話紀錄表、當事人酒精測定紀錄表附卷
    可稽（見警卷第13至22頁、第26頁），由此觀之，原告受訪
    後尚有餘力進行呼氣酒精濃度測試，而非以抽血方式進行酒
    精濃度檢測，足見原告受訪當時意識尚可，並無所謂失去意
    識之情形，不能以事後原告病情嚴重，已致無法自理生活，
    常有意識模糊之情，即認事發當時亦屬相同情況，從而原告
    自己警詢所言，並無不可採取之情形，自堪認定。
  (五)據上而論，兩造對於系爭事故之發生，堪認均有過失責任。
    固然，如被告確實遵守其行向閃光紅燈「停車再開」之指示
    ，系爭事故不致發生，惟原告行向為閃光黃燈，既併有「警
    告」及減速接近之要求，如能謹慎遵守，系爭事故同樣不致
    發生，自不能因此解免與有過失之責。至於兩造過失比例分
    擔部分，就號誌所顯示之路權優先性而言，被告行向為閃光
    紅燈，固有較大過失責任，但如併予考量原告無照駕駛所致
    之操控及反應能力不佳，亦併有過失，及以車行速度達每小
    時60至70公里之超速狀態駛入該交岔路口，因而導致撞擊程
    度更為劇烈，堪認對於損害程度之擴大亦屬重要過失原因，
    審酌各情，認兩造對於系爭事故之發生及損害之擴大，應由
    原告負30％過失責任，被告負70％過失責任，始為公允適當
    。
  (六)按「因故意或過失，不法侵害他人之權利者，負損害賠償責
    任」、「不法侵害他人之身體或健康者，對於被害人因此喪
    失或減少勞動能力或增加生活上之需要時，應負損害賠償責
    任」、「不法侵害他人之身體、健康、名譽、自由、信用、
    隱私、貞操，或不法侵害其他人格法益而情節重大者，被害
    人雖非財產上之損害，亦得請求賠償相當之金額」，民法第
    184 條第1 項前段、第193 條第1 項、第195 條第1 項分別
    定有明文。被告不法侵害原告身體、健康、自由等權利，自
    應負損害賠償責任。原告主張因系爭事故支出醫療費用9萬
    8605元，且因此喪失勞動能力，自18歲起，以勞工每月最低
    基本薪資1 萬7280元計算至65歲退休為止，尚有47年之工作
    能力，經依霍夫曼法扣除中間利息後，得一次請求不能工作
    之損害508 萬7318元；又原告無法自理生活，終身需他人照
    顧，依台灣簡易生命表所示，尚有61.03 年之平均餘命，茲
    以61年為期，每日看護費2000元計算，經依霍夫曼法扣除中
    間利息後，得一次請求看護費2041萬3451元。此外，原告年
    紀尚輕，須終身受人照顧，如同植物人一般，精神上所受損
    害極大，得請求精神慰撫金200 萬元，以上合計得請求被告
    損害賠償之金額為2759萬9374元（計算式：
    98605+0000000+ 00000000+0000000 ＝00000000），俱為被
    告所不爭執（見本院卷第71至72頁），則原告所為之全部請
    求，即屬有據，應予採認。
  (七)末按損害之發生或擴大，被害人與有過失者，法院得減輕賠
    償金額或免除之，民法第217 條第1 項定有明文。如上所述
    ，本件被告應負擔30％之過失責任比例，則原告得請求之賠
    償金額均應依該過失比例予以減輕，即就原告得請求賠償之
    總額，以其30％計算。又依強制汽車責任保險法第32條之規
    定，保險人依強制汽車責任保險法規定所為之保險給付，視
    為被保險人損害賠償金額之一部分，被保險人受賠償請求時
    ，得扣除之。本件原告因系爭事故已領取強制汽車責任保險
    金150 萬元，此為兩造所不爭，有如上述，則該已領取之保
    險金應自原告得請求之賠償金額中予以扣除。據此，原告因
    系爭事故所受損害之金額為2759萬9374元，依被告應負擔過
    失比例30％計算，得請求之金額為827 萬9812元（小數點以
    下4 捨5 入），再扣除已領取之強制責任保險金150 萬元，
    得請求被告賠償之總額為677 萬9812元（計算式：
    00000000 ×30 ％-0000000＝0000000 ），原告逾此範圍所
    為之請求，不應准許。
五、綜上所述，原告本於侵權行為之法律關係，請求被告給付
    677 萬9812元，及自起訴狀繕本送達（見附民卷第13頁送達
    證書）之翌日即99年5 月1 日起至清償日止，按週年利率5
    ％計算之利息，為有理由，應予准許，逾此部分所為之請求
    ，則屬無據，應予駁回。
六、據上論結，本件原告之訴為一部有理由，一部無理由，依民
    事訴訟法第79條，判決如主文。
中    華    民    國  100     年    6     月    17    日
                  民事第三庭  法  官  李嘉益
以上正本係照原本作成。
如對本判決上訴，須於判決送達後20日內向本院提出上訴狀。如
委任律師提起上訴者，應一併繳納上訴審裁判費。
中    華    民    國   100    年    6     月    20    日
                              書記官  鄭倩